ACORDAO-COMPLETO-2542728

ACÓRDÃO 3417/2022 ATA 23/2022 - SEGUNDA CÂMARA

VISTOS, relatados e discutidos estes autos em que se analisa ato de concessão de aposentadoria deferida pela Universidade Federal da Bahia em benefício do Sr. Renato Marques Sousa.
ACORDAM os Ministros do Tribunal de Contas da União, reunidos em Sessão Extraordinária da 2ª Câmara, ante as razões expostas pelo Relator, e com fulcro nos incisos III e IX do art. 71 da Constituição Federal e nos arts. 1º, inciso V, e 39, inciso II, da Lei 8.443/1992, c/c o art. 259, inciso II, do Regimento Interno/TCU, em:
9.1. considerar legal a concessão de aposentadoria em favor do Sr. Renato Marques Sousa, conferindo registro ao correspondente ato; 
9.2. dispensar o ressarcimento das quantias indevidamente recebidas de boa-fé pelo interessado, consoante o disposto no Enunciado 106 da Súmula da Jurisprudência do TCU; e
9.3. determinar à Universidade Federal da Bahia que acompanhe o Mandado de Segurança 43188-86.2011.4.01.3300, para que, em caso de decisão desfavorável aos substituídos pelo sindicato da categoria nos autos do aludido Mandado de Segurança, adote providências para regularizar a falha financeira apontada no ato do Sr. Renato Marques Sousa, com a suspensão do pagamento da vantagem impugnada, sob pena de responsabilidade solidária da autoridade administrativa omissa.

Autos em que se analisa ato de concessão de aposentadoria deferida pela Universidade Federal da Bahia em benefício do Sr. Renato Marques Sousa.

Segunda Câmara

Universidade Federal da Bahia.

3. Interessado: Renato Marques Sousa (XXX.763.015-XX).

13.1. Ministros presentes: Bruno Dantas (Presidente), Aroldo Cedraz e Antonio Anastasia.
13.2. Ministro-Substituto convocado: Marcos Bemquerer Costa (Relator).
13.3. Ministro-Substituto presente: André Luís de Carvalho.

MARCOS BEMQUERER

Trata-se de ato de concessão inicial de aposentadoria deferida pela Universidade Federal da Bahia em benefício do Sr. Renato Marques Sousa.
2.	 A Secretaria de Fiscalização de Integridade de Atos e Pagamentos de Pessoal e de Benefícios Sociais - Sefip analisou o processo, concluindo haver irregularidade na concessão, conforme a instrução inserta à peça 5, assim vazada: 
"9. Ato: 29061/2019 - Inicial - Interessado: RENATO MARQUES SOUSA - CPF: XXX.763.015-XX
9.1. Parecer do Controle Interno: considerar o ato legal.
9.2. Constatação e análise: 
9.2.1. Houve o registro de pelo menos uma rubrica com 'Denominação para análise pelo TCU = Decisão judicial - 10289 - DECISAO JUDICIAL N TRAN JUG AP - Decisão judicial - Outros - R$ 88,77'.
a.	Justificativa do Gestor de Pessoal: não há. Verificação efetuada no âmbito do TCU.
b.	Análise do Controle Interno: não há. Verificação efetuada no âmbito do TCU.
c.	Análise da Equipe Técnica: ilegal.
Trata-se de decisão judicial proferida no âmbito do Mandado de Segurança 43188-86.2011.4.01.3300 que tramita na Justiça Federal da Bahia, [em que] o Sindicato da categoria obteve decisão judicial favorável no sentido de manter o pagamento da parcela remuneratória intitulada como vantagem pessoal que tratou o art. 5º do Decreto 95.689/1988.
Em sua decisão de mérito proferida em 20/4/2012, que anexamos aos autos, o Poder Judiciário proferiu a seguinte decisão: 'CONCEDO A SEGURANÇA pleiteada, confirmando a liminar, para determinar à impetrada que mantenha o pagamento da rubrica denominada Vantagem Pessoal do art. 5º do Decreto 95.689/88 nos contracheques dos substituídos do impetrante'.
O art. 5º do citado Decreto assim estabeleceu:
'Art. 5° Cessa, a partir de 1° de janeiro de 1988, o pagamento de qualquer remuneração ou vantagem que vinham sendo percebidas em conformidade com o Plano Único de Classificação e Retribuição de Cargos e Empregos, instituído na conformidade da Lei n° 5.645, de 10 de dezembro de 1970, alcançado pelo disposto no art. 3° e seguintes da Lei n° 7.596, de 10 de abril de 1987.
§ 1° Publicado o ato de reclassificação dos servidores a que se refere este artigo, as respectivas instituições de ensino procederão ao encontro de contas entre a remuneração efetivamente paga e a que passaram a fazer jus, no período compreendido entre 1° de abril de 1987 e a data de publicação do mesmo ato.
§ 2° Na hipótese de a remuneração referente à categoria funcional e nível, considerada para efeito de enquadramento, ser superior à resultante da reclassificação do servidor no Plano Único de Classificação e Retribuição de Cargos e Empregos, ser-lhe-á assegurada diferença individual, como vantagem pessoal nominalmente identificável.'
Como se pode perceber, o objetivo do citado artigo era evitar o decesso salarial em [face da] reclassificação dos servidores no Plano Único de Classificação e Retribuição de Cargos e Empregos.
Em razão disso, esta Unidade Técnica entende que a citada vantagem deveria ser absorvida pelos reajustes futuros ocorridos no cargo do servidor, restando indevida o ser pagamento atual.
Em situações semelhantes, este Tribunal tem decidido que parcelas decorrentes de planos econômicos, ainda que concedidas por meio de decisão judicial com trânsito em julgado, a partir do momento em que podem ser compensadas por reajustes ou reestruturações de carreiras supervenientes, devem ser necessariamente absorvidas. Nesses casos, não há afronta ao ato jurídico perfeito, à coisa julgada, à segurança jurídica e ao princípio da irredutibilidade salarial, [uma vez] que, em razão das alterações na situação fática e jurídica que deu causa ao pedido judicial, tais parcelas foram devidamente compensadas, devido a sua natureza jurídica de antecipação salarial. Nesse sentido foi o Acórdão 9300/2020-TCU-Primeira Câmara, da relatoria do Ministro Bruno Dantas.
Todavia, nos casos em que decisão judicial determina, expressamente, que sejam mantidas na remuneração as parcelas (...) , mesmo após a concessão de reajustes salariais posteriores, o TCU considera ilegal o ato respectivo, abstendo-se, no entanto, de determinar a suspensão do pagamento das quantias tidas como indevidas. Nesse sentido foi o Acórdão 3362/2016-TCU-Segunda Câmara, da relatoria do Ministro Raimundo Carreiro.
Assim, no caso concreto, como a decisão judicial determina expressamente que seja mantido o pagamento da rubrica denominada vantagem pessoal do art. 5º do Decreto 95.689/88 nos contracheques dos substituídos do impetrante, este Tribunal apenas pode considerar ilegal o ato, sem determinar a supressão da rubrica.
Nesse caso, por se tratar de decisão não transitada em julgado, cabe determinação ao órgão de origem para que acompanhe o desfecho da decisão judicial supracitada, devendo retirar a vantagem caso a União obtenha êxito no recurso ou ela seja modificada até o seu trânsito em julgado.
 (...) 
PROPOSTA DE ENCAMINHAMENTO
11. Ante o exposto, com fundamento no art. 71, inciso III, da Constituição Federal, no art. 1º, inciso V, e art. 39, incisos I e II, da Lei 8.443/1992, no art. 260 do Regimento Interno do Tribunal de Contas da União, propõe-se: 
11.1. considerar ILEGAL e recusar registro do ato de aposentadoria de RENATO MARQUES SOUSA do quadro de pessoal da Universidade Federal da Bahia, com base nos arts. 71, inciso III, da Constituição Federal, 1º, inciso V, e 39, inciso II, da Lei 8.443/1992 e 260, § 1º, do Regimento Interno;
11.2. com fulcro no art. 262, caput, do Regimento Interno deste Tribunal, determinar à Universidade Federal da Bahia que: 
11.2.1. dê ciência, no prazo de quinze dias, contados da notificação, do inteiro teor desta deliberação ao interessado, alertando-o de que o efeito suspensivo proveniente da interposição de eventuais recursos junto ao TCU não o exime da devolução dos valores percebidos indevidamente, caso o recurso não seja provido;
11.2.2. na hipótese de desconstituição da decisão judicial que tem amparado o pagamento da rubrica judicial, faça cessar o seu pagamento, ora impugnado por esta Corte, sob pena de responsabilidade solidária da autoridade administrativa omissa, nos termos do art. 262 do Regimento Interno/TCU;
11.2.3. no prazo de trinta dias, contado da ciência da decisão, envie a este Tribunal documentos comprobatórios de que o interessado, cujo ato foi impugnado, está ciente do julgamento deste Tribunal."
3.	O escalão dirigente da Sefip e o Ministério Público de Contas, representado pela Procuradora-Geral Cristina Machado da Costa e Silva (em substituição ao Procurador Sérgio Ricardo Costa Caribé) , alinharam-se ao exame e ao encaminhamento sugeridos pela instrução acima reproduzida (peças 6 e 8) . 
É o Relatório.

não há.

Procuradora-Geral Cristina Machado da Costa e Silva, em substituição ao Procurador Sérgio Ricardo Costa Caribé.

PESSOAL. APOSENTADORIA. VANTAGEM PREVISTA NO ART. 5º DO DECRETO 95.689/1988. RUBRICA QUE JÁ DEVERIA TER SIDO ABSORVIDA POR AUMENTOS E REESTRUTURAÇÕES SUBSEQUENTES DA CARREIRA. DECISÃO JUDICIAL FAVORÁVEL À MANUTENÇÃO DO PAGAMENTO DA VANTAGEM. VALOR INSIGNIFICANTE DA PARCELA IRREGULARMENTE INCLUÍDA NO ATO. LEGALIDADE DA CONCESSÃO, EM CARÁTER EXCEPCIONAL, COM REGISTRO DO CORRESPONDENTE ATO, EM OBSERVÂNCIA AOS PRINCÍPIOS DA RAZOABILIDADE, DA EFICIÊNCIA E DA ECONOMICIDADE. DETERMINAÇÃO PARA ACOMPANHAR A DECISÃO JUDICIAL E, NO CASO DE DESFECHO DESFAVORÁVEL AO INTERESSADO, PARA REGULARIZAR A FALHA FINANCEIRA.

APOSENTADORIA (APOS)

Secretaria de Fiscalização de Integridade de Atos e Pagamentos de Pessoal e de Benefícios Sociais - Sefip.

Em apreciação ato de concessão inicial de aposentadoria emitido pela Universidade Federal da Bahia - UFBA em benefício do Sr. Renato Marques Sousa.
2.		A Secretaria de Fiscalização de Integridade de Atos e Pagamentos de Pessoal e de Benefícios Sociais - Sefip constatou que o interessado recebe a vantagem prevista no art. 5º do Decreto 95.689/1988. 
3.		Segundo a unidade técnica, essa rubrica se destinava a evitar o decesso remuneratório decorrente da implantação do Plano Único de Classificação e Retribuição de Cargos e Empregos das universidades e demais instituições federais de ensino, estruturadas sob a forma de autarquia ou de fundação, nos termos da Lei 7.596/1987, e, mesmo se deferida por decisão judicial, como é o caso dos autos, deveria ser absorvida por aumentos e reestruturações subsequentes, até seu completo desaparecimento.
4.		Entretanto, no caso em análise, o sindicato da categoria obteve decisão judicial favorável que determinou a manutenção da parcela na remuneração/proventos dos associados. Por conseguinte, a secretaria instrutiva propõe a ilegalidade da concessão, com a negativa de registro do ato, sem que seja dirigida à entidade determinação para que a vantagem seja suprimida, em vista da decisão precitada (peças 5 e 6) . O Ministério Público de Contas concordou com o encaminhamento oferecido ao Tribunal pela Sefip (peça 8) .
5.		Para melhor compreensão da matéria reproduzo parte do Decreto 95.689/1988 (atualmente revogado) :
"Art. 5° Cessa, a partir de 1° de janeiro de 1988, o pagamento de qualquer remuneração ou vantagem que vinham sendo percebidas em conformidade com o Plano Único de Classificação e Retribuição de Cargos e Empregos, instituído na conformidade da Lei n° 5.645, de 10 de dezembro de 1970, alcançado pelo disposto no art. 3° e seguintes da Lei n° 7.596, de 10 de abril de 1987.
§ 1° Publicado o ato de reclassificação dos servidores a que se refere este artigo, as respectivas instituições de ensino procederão ao encontro de contas entre a remuneração efetivamente paga e a que passaram a fazer jus, no período compreendido entre 1° de abril de 1987 e a data de publicação do mesmo ato.
§ 2° Na hipótese de a remuneração referente à categoria funcional e nível, considerada para efeito de enquadramento, ser superior à resultante da reclassificação do servidor no Plano Único de Classificação e Retribuição de Cargos e Empregos, ser-lhe-á assegurada diferença individual, como vantagem pessoal nominalmente identificável."
6.		Como se percebe, a parcela do art. 5º, § 2º, do Decreto 95.689/1988, inserta no ato de aposentadoria do Sr. Renato Marques Sousa, foi conferida para assegurar, à época, a irredutibilidade da remuneração com a implantação do Plano Único de Classificação e Retribuição de Cargos e Empregos criado pela Lei 7.596/1987.
7.		Essa vantagem já deveria ter sido absorvida por aumentos e reestruturações subsequentes, não subsistindo qualquer razão jurídica para a continuidade do pagamento dessa parcela, haja vista que, por diversas vezes nos últimos anos, houve reorganização na carreira dos docentes e do quadro técnico das instituições federais de ensino superior, oferecendo-lhes aumentos bem superiores ao valor referente ao art. 5° do Decreto 95.689/1988, que, no caso em questão, é de R$ 88,77 (peça 3, p. 3 e 10) . 
8.		Ocorre que decisão havida nos autos do Mandado de Segurança 43188-86.2011.4.01.3300, que tramita na Justiça Federal da Bahia, concedeu a ordem para garantir a permanência dessa rubrica. 
9.		Registre-se que a unidade técnica, apesar de ter informado que anexou aos autos a decisão de mérito proferida em 20/4/2012, acostou a decisão liminar, de 27/12/2011, em que foi determinado à UFBA que se abstivesse "da prática de qualquer ato que tenha por finalidade fazer cessar o pagamento da rubrica objeto deste mandamus." (peça 3, p. 6-9) .
10.	Consulta efetuada pela minha assessoria ao sítio do Tribunal Regional Federal da 1ª Região confirma que houve decisão de mérito (de 20/4/2012) , referendando a tutela de urgência antes deferida. Contra esse decisum foi interposto recurso, e não consta do andamento processual a certidão de trânsito em julgado (file:///C:/Users/ANDRE/Downloads/179d08f4fdcd5a53119e1b1cc24d51b1.pdf, acesso em 4/7/2022) .
11.	Caso se não tratasse de parcela de valor tão reduzido, tenderia a acolher a proposta de encaminhamento da unidade técnica, com a qual se alinhou o Ministério Público de Contas. Ou seja, proporia a este Colegiado a ilegalidade da concessão e a negativa de registro do ato, com determinação à Universidade Federal da Bahia para que suprimisse a vantagem em questão somente na hipótese de decisão posterior desfavorável aos substituídos pelo sindicato da categoria nos autos do Mandado de Segurança 43188-86.2011.4.01.3300. 
12.	Nada obstante, como visto acima, a expressão monetária da rubrica é de R$ 88,77. Em situações quejandas, tenho acompanhado o entendimento do Tribunal, adotado nos Acórdãos 9.438 e 11.246, ambos de 2021, da 1ª Câmara (rel. min. Jorge Oliveira) , na linha de que "o valor insignificante de parcela incluída irregularmente em ato de concessão de aposentadoria ou pensão pode ensejar em caráter excepcional o julgamento pela legalidade do ato, com o devido registro, em observância aos princípios da razoabilidade, da eficiência e da economicidade, desde que adotada medida para a regularização financeira da falha". Conferi essa mesma orientação ao relatar os processos referentes aos Acórdãos 12.458/2021, 12.459/2021, 459/2022, 470/2022 e 1.550/2022, todos da 2ª Câmara.
13.	Nesse contexto, deve-se considerar legal a concessão de aposentadoria do Sr. Renato Marques Sousa, com o registro do correspondente ato.
14. 	Deve-se ainda determinar à entidade de origem que acompanhe a marcha processual do Mandado de Segurança 43188-86.2011.4.01.3300, fazendo cessar o pagamento da rubrica considerada irregular na hipótese de sobrevir decisão desfavorável ao interessado naquele writ, sem prejuízo de aplicar a orientação fixada no verbete 106 da Súmula de Jurisprudência do TCU às parcelas indevidamente recebidas pelo inativo.
	Ante o exposto, voto por que seja adotada a deliberação que ora submeto a este Colegiado.
TCU, Sala das Sessões, em 12 de julho de 2022.
MARCOS BEMQUERER COSTA
Relator